【裁判字號】    90,台上,73
【裁判日期】    900112
【裁判案由】    給付工程款等
【裁判全文】
最高法院民事判決                                    九十年度台上字第七三號
    上  訴  人  南北營造有限公司
    法定代理人  黃國原
    訴訟代理人  歐東洋律師
    上  訴  人  臺灣警察專科學校
    法定代理人  鄭榮進
    訴訟代理人  盧國勳律師
右當事人間請求給付工程款等事件，兩造對於中華民國八十八年二月十二日台灣高等
法院第二審判決（八十六年度重上字第三七二號），各自提起上訴，本院判決如左：
    主  文
原判決除假執行部分外廢棄，發回台灣高等法院。
    理  由
本件上訴人南北營造有限公司（下稱南北公司）主張：伊於民國七十九年十月三十日
得標承造對造上訴人台灣警察專科學校（下稱警察學校）之樹人樓新建工程，雙方於
八十年一月一日簽訂工程合約，因工程變更，工程總價計新台幣（下同）一億七千八
百六十四萬三千一百二十一元；嗣因警察學校指示更動施工位置，增加挖方數量約二
千七百立方公尺，增加工料費用一百八十五萬二千二百元，合計工程總價一億八千零
四十九萬五千三百二十一元，扣除警察學校已付第一期至第十九期之工程款一億四千
八百三十萬八千六百零八元，及依約應保留工程總價百分之一即一百八十萬四千九百
五十三元作為工程保固金外，警察學校尚應給付工程款三千零三十八萬一千七百六十
元。又依工程契約第二十一條之規定，工程進行期間，如遇工料波動時，其工資及材
料價格變動，應依中華民國八十年度中央政府年度總預算執行條例（下稱預算執行條
例）第九條規定辦理調整，核計本件應調整之工料款為一千三百零七萬七千五百四十
元，以上共計四千三百四十五萬九千三百元等情。爰依工程契約，求為命警察學校如
數給付及加計自八十二年十一月二十六日起算法定遲延利息之判決（一審判命警察學
校給付二千四百八十七萬五千四百九十四元本息，駁回南北公司其餘請求。南北公司
就其敗訴部分提起上訴，請求警察學校再給付南北公司一千八百五十八萬三千八百零
六元，及其中一千一百三十六萬三千九百九十三元自八十二年十一月二十六日起，七
百二十一萬九千八百一十三元自八十三年二月二十六日起，均至清償之日止，按年息
百分之五計算之利息。警察學校亦就其敗訴部分提起上訴。原審命警察學校再給付南
北公司九百三十九萬六千六百四十五元及加計自八十四年十月八日起算之利息。並將
第一審命警察學校給付自八十二年十一月二十六日起至八十四年十月七日止之期間計
算之利息部分，廢棄改判駁回南北公司該部分在第一審之訴，及駁回兩造其餘之上訴
。兩造各就其敗訴部分，提起第三審上訴）。
上訴人警察學校則以：南北公司於八十二年十一月二日完工，逾期七十五‧七八天，
依據預算執行條例第九條第二項規定，不得請求按物價指數調整工料款；又依工程契
約第二十四條約定，南北公司每逾一日按工程總價千分之三計罰，罰款金額計為四千
零六十一萬二千七百元，足供抵付工程尾款等語，資為抗辯。
原審分別為兩造前開勝訴及敗訴之判決，無非以：南北公司主張伊承造警察學校樹人
樓新建工程，雙方於八十年一月一日簽訂工程合約，工程總價一億七千八百六十四萬
三千一百二十一元等情，業據其提出工程契約為證，並為警察學校所承認，堪信屬實
。南北公司指因警察學校指示更動施工位置，增加挖方數量約二千七百立方公尺，增
加工料費用計一百八十五萬二千二百元，警察學校對南北公司所稱因其指示致增加挖
方數量，及其金額之計算並未爭執，僅謂依契約第四條規定，工程結算總價如有增加
，應先簽准，此部分之挖方工程，因未事先簽准，不得加計云云。惟依系爭工程契約
第七條約定，警察學校對於是項因其指示而增加之工程，自有給付報酬之義務，南北
公司以原定單價為據，請求加計此部分工程款，自非無據。又南北公司主張警察學校
已付工程款一億四千八百三十萬八千六百零八元，及依約應保留工程總價百分之一作
為工程保固金，均為警察學校所不爭，上開工程款一億八千零四十九萬五千三百二十
一元，扣除警察學校已付金額及保固金後，警察學校未給付之工程款計為三千零三十
八萬一千七百六十元。依南北公司繪製之圖樣即「臺灣警察專科學校新建樹人樓工程
施工進度表」觀之，系爭工程包括「環境整理」，至「景觀復原」始為百分之百完工
，而南北公司於八十二年十月八日申報完工後，每日仍陸續有包括「環境整理」或門
窗工程等之施作，直至同年十一月二日止，有警察學校提出，為南北公司所不爭之八
十二年十月八日至同年十二月二日之日報表可按，應認本件工程於八十二年十一月二
日完成。至南北公司主張應不計工期部分：其中結構外審期間影響系爭工程之施工部
分，警察學校已層報審計部准予扣除工期一百一十五天，南北公司要求再對等延長工
期一百一十六天，實屬無據。南北公司主張原定開工日期八十年一月五日至同年一月
二十五日計十八‧五日之工期應不予列計部分，兩造於檢討工期後，警察學校既已同
意扣除上開期間，自應受雙方協議之拘束，惟於上開期間內，警察學校已因八十年一
月十三日出借教室舉辦考試，同意扣除工期○‧五天，同年一月二十日、二十一日舉
辦招生考試扣除工期二天，並經審計部核備，就該期日自不得重複扣除，因待發建造
執照所應扣除之工期應為十六天。技師出缺期間部分，技師出缺核屬南北公司內部之
事務，與警察學校無涉，南北公司主張扣除八十年五月二十二日起至八十年六月十四
日止計二十四天之期間，殊無可採。邊坡岩錨防護工程部分，南北公司所指之八十年
一月五日至同年月二十五日之工期，與上述待發建造執照期間重複，自不得再主張扣
除，依兩造所訂邊坡岩錨工程合約第六條約定，及南北公司於樹人樓邊坡岩錨工程公
開比價時表示上開二工程雖互相獨立，但由於業已承攬樹人樓主體工程，為使該主體
工程得以順利進行，免受邊坡岩錨工程之影響，且希望能使該主體工程，得與本工程
相互配合，故投標時即以最低價報價，冀能一舉得標等語，可見兩造原均認二工程可
相互配合施工，並非防護工程施作完畢前，系爭主體工程均無法施工，南北公司主張
扣除該防護工程施作之工期，自屬無據。十號鋼筋不合格部分，警察學校於八十二年
三月十六日實施現場鋼筋取樣，並將試驗樣品送交鑑驗，其檢驗者包括十號及四號鋼
筋，其中四號鋼筋部份，經工業技術學院認為「抗拉」、「降伏」兩項試驗結果不符
合ＣＮＳ鋼筋試驗標準，警察學校乃要求南北公司拆除重做，有警察學校簽呈及試驗
報告可佐，該次現場取樣檢驗結果，既有部分鋼筋不符合約定，且該期間內，南北公
司亦為其他主體工程之施作，有工程日報表可證，南北公司要求扣除工期四十八天，
尚有未合；惟警察學校於檢討工期後，已同意扣除其中工期廿八天，是項協議應有拘
束雙方之效力，就該廿八日部分應予扣除。警察學校抑留不發工程款部分，縱令警察
學校有抑留上開款項情事，亦屬警察學校應否負遲延責任問題，與誠信無涉，尤與工
期之計算無關，南北公司請求延長對等工期一五○天，殊無足取。勞基法例假日部分
，查勞基法第三十六條固規定勞工每七日中至少應有一日之休息，作為例假，惟此乃
有關勞僱契約之規定，與本件承攬契約無關，南北公司雖不得令其勞工工作違反上開
規定，惟其非不得使其勞工輪休，以完成承攬之工程，兩造未於工程契約內約定例假
日不計工期，並未違反勞基法之規定，南北公司主張應扣除例假日一一○‧五日，於
法無據。端午節、中秋節部分，有關八十二年九月三十日、十月一日中秋節假日部分
，警察學校雖抗辯已在南北公司逾期完工期內，不得扣除云云。惟依警察學校抗辯本
件工程逾期七十五‧七八天，而因待發建造執照及鋼筋檢驗應不計工期各十六天、二
十八天，已如前述，扣除上開天數後，南北公司逾期日數為三十一‧七八天，以南北
公司實際完工八十二年十一月二日為準，如不計上述中秋節假日，則南北公司依合約
應於同年十月二日完工，已在該中秋節日之後，故南北公司主張其工期應再扣除上開
中秋節日，應屬有據，即南北公司逾期完工之日數應以二十九‧七八日計（以此天數
核算結果，南北公司依約應完工之日期為同年十月四日）。系爭工程合約第二十一條
約定「工料波動：工程進行期間，如遇工料波動時，其工資及材料價格變動，應依中
華民國八十年度中央政府年度總預算執行條例第九條規定辦理調整（但不包括稅什、
管理等費用在內），並依下列方式處理：(一)材料款之調整，……於每期計付工程款時
一併計算……(二)工資價款之調整，……於每期計付工程款時一併計算……(四)各期應調
整增減之工程款，於工程結算時一併核計給。(五)因乙方（即南北公司）因素延期部分
不予調整。但因甲方（即警察學校）因素與同意延長工期者，不在此限」。顯見是項
工料款，係依工期逐期計算，而於工程款結算時一次給付，其於工作完成前，既已核
算各期應調整之工料款，而工程是否逾期，復須俟工程完成計算工期後始知悉，是該
條第五款約定因南北公司因素「延期部分」不予調整，應指施工逾期部分不予調整工
料款而已，並非因可歸責南北公司發生逾期情事，所有前已施工並核算之調整工料款
，南北公司均不得請求給付。南北公司依約應於八十二年十月四日完工，則其請求該
日前之調整工料款，應無不合。以南北公司提出，警察學校承認其正確之計算表為準
，警察學校應給付之調整工料款為一千一百九十五萬三千一百零六元。警察學校應給
付之工程款為三千零三十八萬一千七百六十元，調整工料款一千一百九十五萬三千一
百零六元，合計四千二百三十三萬四千八百六十六元。惟依工程契約第二十四條約定
，南北公司每逾一日按工程總價千分之三計罰，以上述工程總價一億八千零四十九萬
五千三百二十一元計之，依約每日應罰款五十四萬一千四百八十六元，以南北公司逾
期二十九‧七八天計算，原應罰款一千六百一十二萬五千四百五十三元。惟約定之違
約金額過高者，法院得減至相當之數額，民法第二百五十二條定有明文。本件工程款
高達一億八千萬餘元，而南北公司逾期天數不及一個月，警察學校復未因該工程遲延
受有重大之損害，雙方約定違約金以每日五十四萬餘元計之，顯然過高。審酌一般客
觀事實、社會經濟狀況及兩造所受損害及所得利益等情，認每日違約金應按工程總價
千分之一‧五計算為當，即違約金應核減為八百零六萬二千七百二十七元，以之與警
察學校應付之上開款項抵銷後，警察學校尚應給付三千四百廿七萬二千一百三十九元
。南北公司請求警察學校給付上開金額部分，核屬有據，應予准許。又兩造對於工程
款及調整工料款之給付日期，雖於工程契約第五條、第廿一條已有約定，惟兩造因對
工期之計算有所爭執，南北公司於八十二年十二月廿九日已同意先估驗計價至第十九
期，關於第二十期及尾款俟工期檢討後再行計價，此有該公司出具之函文可證（見一
審卷三八頁，南北公司承認該函文為其出具），可見南北公司就警察學校應付之其餘
款項已同意變更原定之給付期日，且未定有給付期限。依民法第二百二十九條第二項
規定，警察學校應自受催告翌日起加付遲延利息。南北公司於起訴前，曾寄發台北五
十七支郵局第一三二三號存證信函與警察學校，催請其給付工程款及調整工料款等，
警察學校於八十四年十月七日收受該函，有存證信函及回執可證，本件遲延利息應自
八十四年十月八日起算，南北公司超過上開金額及利息之請求，均無理由，應予駁回
等詞，為其判斷之基礎。
查上訴人南北公司主張因上訴人警察學校指示更動施工位置，增加挖方數量，工料費
用增加一百八十五萬二千二百元部分，警察學校既抗辯依工程契約第四條規定，工程
結算總價如有增加，應先簽准，此部分之挖方工程，因未事先簽准，不得加計云云（
一審卷二五三頁反面），自係對於足以增加工程總價之前開增加挖方數量及工料費用
有所爭執，原審認警察學校未予爭執，已有可議。又警察學校抗辯依工程契約第二十
一條約定，南北公司如欲請求調整工料款，首先應依中華民國八十年度中央政府總預
算執行條例第九條規定辦理調整，而該條例第九條第二項規定，調整合約價款，對於
未依合約規定日期完工者，不適用之，南北公司既遲延完工，即不得請求調整增加工
料款云云（一審卷二五三頁反面、二五四頁，原審卷第一宗九二頁反面、九三頁、一
八四頁），原審就此重要防禦方法恝置不論，亦有未合。另原審將南北公司逾期完工
應賠償之違約金核減為八百零六萬二千七百二十七元，而未具體審酌一般客觀事實、
社會經濟狀況及兩造所受損害，所得利益等情事，僅泛言審酌上情即予酌定，亦屬判
決不備理由。次查原審認待發建造執照期間自八十年一月五日至同年月二十五日，警
察學校同意扣除十八‧五日之工期，因其間之一月十三日半日及一月二十日、二十一
日合計二‧五日，出借教室及舉辦招生考試，已經審計部核備扣除工期，不得重複扣
除，因此待發建造執照應扣除之工期為十六日云云。惟八十年一月五日至同月二十五
日，原為二十一日，警察學校同意扣除工期之十八‧五日，是否已將前開審計部核備
之二‧五日扣除後之日數，如先已扣除二‧五日，原審再自十八‧五日扣除二‧五日
，是否妥適，即值斟酌。又原審認依附於一審卷三八頁之南北公司函記載，南北公司
於八十二年十二月二十九日已就系爭工程款同意變更原定之給付期日，且未定有給付
期限云云，惟該一審卷三八頁之影本，僅有記載日期八十三年一月十日，並無八十二
年十二月二十九日，原審亦有認定事實不憑證據之違法。兩造上訴論旨，分別指摘原
判決其敗訴部分不當，求予廢棄，均非無理由。
據上論結，本件兩造上訴均為有理由，依民事訴訟法第四百七十七條第一項、第四百
七十八條第一項，判決如主文。
中      華      民      國     九十     年      一      月     十二     日
                              最高法院民事第二庭
                                  審判長法官  曾  桂  香
                                        法官  劉  延  村
                                        法官  劉  福  聲
                                        法官  黃  秀  得
                                        法官  陳  國  禎
      右正本證明與原本無異
                                              書  記  官
中      華      民      國     九十     年      一      月     三十     日


司法院資訊處製作；財團法人民間司法改革基金會備份。
